【裁判字號】    98,上,176
【裁判日期】    990414
【裁判案由】    清償借款
【裁判全文】
臺灣高等法院高雄分院民事判決           98年度上字第176號
上  訴  人  丙○○
            戊○○
上二人共同
訴訟代理人  粘舜權律師
複代理人    乙○○
被上訴人    台灣土地銀行股份有限公司
法定代理人  辛○○
訴訟代理人  甲○○
上列當事人間請求清償借款事件，上訴人對於民國98年7 月31日
臺灣高雄地方法院98年度訴字第1123號第一審判決提起上訴，本
院於99年3 月31日言詞辯論終結，判決如下：
    主  文
原判決關於命上訴人連帶給付部分，以上訴人繼承訴外人黃安心
遺產範圍為限，超過部分，及該部分假執行之宣告，暨訴訟費用
之裁判均廢棄。
上廢棄部分，被上訴人在第一審之訴及其假執行之聲請均駁回。
其餘上訴駁回。
被上訴人請求之利息減縮自民國九十三年六月二十日起算。
本判決第三項於上訴人以新台幣壹佰玖拾玖萬伍仟貳佰陸拾貳元
為被上訴人預供擔保後，得免為假執行。
第一、二審訴訟費用由被上訴人負擔。
    事 實 及 理 由
一、被上訴人起訴主張：訴外人黃明和、翁淑鑾於民國83年3 月
    10日共同向伊借款新台幣（下同）2,280,000 元，約定借款
    期間、利息及違約金計算方式如附表二所示。詎黃明和自83
    年10月10日起即未償付本息，依約視為全部到期；而黃明和
    於83年10月23日死亡，經伊聲請台灣高雄地方法院（下稱高
    雄地院）以87年度執字第10306 號強制執行翁淑巒及黃明和
    之繼承人黃安心、黃景、王黃桂花（為黃明和之兄、姐，下
    稱黃安心等3 人）所有之財產，並於88年11月18日拍定受償
    1,633,446 元，惟尚不足本金1,995,262 元及利息、違約金
    如附表一所示，此債務餘額應由黃安心等3 人繼承。嗣黃安
    心復於88年10月22日死亡，其繼承人為上訴人丙○○、戊○
    ○等2 人及丁○○（均為黃安心之子），且未為限定或拋棄
    繼承，依民法第1138條、第1148條第1 項規定，上訴人2 人
    及丁○○應就上開債務負連帶清償責任。爰依消費借貸及繼
    承法律關係，聲明求為判命上訴人2 人及丁○○連帶給付如
    附表一所示本金、利息及違約金。上訴人上訴於本院後，被
    上訴人就利息部分之請求減縮為自93年6 月20日起算。並撤
    回對另一上訴人丁○○之起訴。
二、上訴人則以：被上訴人於強制執行黃安心之財產時，並未通
    知伊2 人，黃安心生前亦未曾告知伊等其有繼承黃明和財產
    上權利義務之情，伊等無從知悉本件債務；又黃安心死亡時
    雖與上訴人戊○○同戶籍（台北市○○○路○段142-1 號2
    樓），惟該址係戊○○承租作為公司營業使用，且88年間公
    司營業處所即搬遷至台北縣汐止市，戊○○實際上並未與黃
    安心在上址共同生活，另上訴人丙○○亦與黃安心分屬不同
    戶籍，伊等於本件訴訟前，對於叔父黃明和積欠被上訴人債
    務，及父親黃安心繼承黃明和此項債務，確均不知情；再者
    ，伊等對黃明和並無繼承權，卻需繼續履行遞轉而來之本件
    債務，顯失公平，本件應有98年6 月10日公布修正施行之民
    法第1148條第2 項及繼承編施行法第1 條之3 第4 項規定之
    適用；退步而言，如認伊等應繼承本件債務，被上訴人起訴
    前回溯5 年之違約金請求權亦已罹於消滅時效，應予扣除等
    語，資為抗辯。
三、原審經審理後，為上訴人敗訴之判決，上訴人不服，提起上
    訴，並於本院聲明：(一)原判決廢棄；(二)被上訴人在第一審之
    訴及其假執行之聲請均駁回；(三)第一、二審訴訟費用均由被
    上訴人負擔；(四)如受不利判決，願供擔保請准宣告免為假執
    行。被上訴人則於本院聲明：(一)上訴駁回；(二)第二審訴訟費
    用由上訴人負擔。（被上訴人於本院對另一上訴人丁○○撤
    回起訴）。
四、兩造不爭事項：
  (一)訴外人黃明和於83年10月23日死亡，其無配偶，父、母亦均
    死亡，訴外人黃安心、黃景、王黃桂花為其兄、姐，依法為
    其繼承人，且未於法定期間內為限定或拋棄繼承。
  (二)訴外人黃安心於88年10月22日死亡，上訴人丙○○、戊○○
    均為其子，依法為其繼承人，亦未於法定期間內為限定或拋
    棄繼承。
  (三)訴外人黃明和積欠被上訴人如附表一所示本金、利息及違約
    金。
五、兩造爭點：
  (一)本件有無98年6 月10日公布修正施行之民法繼承編施行法第
    1 條之3 第4 項規定之適用？
  (二)被上訴人之違約金請求權關於超過起訴前5 年部分，是否罹
    於消滅時效？
六、本件有無98年6 月10日公布修正施行之民法繼承編施行法第
    1條之3第4項規定之適用？
    按繼承在民法繼承編中華民國98年5 月22日修正施行前開始
    ，繼承人因不可歸責於己之事由或未同居共財者，於繼承開
    始時無法知悉繼承債務之存在，致未能於修正施行前之法定
    期間為限定或拋棄繼承，且由其繼續履行繼承債務顯失公平
    者，於修正施行後，以所得遺產為限，負清償責任，98年6
    月10日修正公布施行之民法繼承編施行法第1 條之3 第4 項
    定有明文。上訴人主張其等於88年10月22日繼承開始前，因
    不可歸責於己之事由，且未與被繼承人黃安心同居共財，而
    無法知悉本件債務存在，致未於法定期間內為限定或拋棄繼
    承，且由其等繼承本件債務有失公平等情，為被上訴人所否
    認，並主張：伊前於87年間強制執行黃安心所有之財產時，
    拍賣公告等執行文書均寄至黃安心之戶籍址，而上訴人戊○
    ○、上訴人丙○○之女黃巧齡均與黃安心同一戶籍，故上訴
    人於當時應已知悉黃安心負有本件債務；又上訴人曾於89年
    間向台北市國稅局申請黃安心遺產稅免稅證明書，該免稅證
    明書遺產明細表內登載「高雄市○○區○鎮里○○街35號4
    樓」房屋、泰極有限公司投資價額100,000 元等2 筆財產，
    而上開房屋即為伊聲請強制執行之標的，足徵上訴人應知悉
    本件債務，另戊○○為泰極有限公司之負責人，足見上訴人
    與黃安心早有共財之事實等語。經查：
  (一)被上訴人所主張戊○○、丙○○之女黃巧齡與黃安心之戶籍
    均設於同址即台北市○○○路○段142-1 號2 樓乙節，固有
    戶籍謄本在卷可按（本院卷第7 頁）。惟上訴人辯稱該址係
    戊○○承租作為公司營業使用，戊○○或黃巧齡實際上未與
    黃安心同住其內；且戊○○於86年間即將公司營業處所遷至
    他處，未曾收受拍賣公告等執行文書等詞。查，經本院調取
    高雄地院87年度執字第10306 號拍賣抵押物強制執行事件卷
    核閱，該執行事件係被上訴人聲請拍賣黃明和（即上訴人之
    叔）、翁淑巒所共有坐落高雄市○○區○鎮段2935地號、應
    有部分290/10000 土地，及其上同段4300、4314建號（共同
    使用部分），門牌號碼高雄市○○區○○街35號4 樓房屋，
    惟因黃明和已死亡，而由被上訴人代繼承人黃安心（即上訴
    人之父）、黃景、王黃桂花辦理繼承登記後，續行執行。執
    行法院並於88年3 月19日、同年8 月7 日、同年9 月2 日及
    22日、同年10月26日、同年11月間（日期不明）、同年12月
    3 日等，陸續依黃安心前揭戶籍址送達拍賣公告、拍賣價金
    分配表等執行文書，共計7 件（見該卷89、106 、122 、13
    8 、155 、164 、196 頁）。其中88年3 月19日送達之該件
    送達證書受僱人欄內蓋印「永鑫法律事務所」章戳，嗣因「
    原址查無此人」而退回；其餘88年8 月至12月所送達6 件之
    同一欄位內係蓋印「永成法律事務所」章戳，其中88年8 月
    7 日、同年9 月2 日、同年12月3 日送達之執行通知共3 件
    ，併蓋印姓名為「王慕君」之小章，且未退回，其餘3 件則
    均因「遷移新址不明」而退回。又黃安心係於88年10月22日
    死亡，為兩造所不爭，上開7 件執行文書中之前4 件係於黃
    安心生前所寄發，後3 件係於黃安心死亡後所寄發。
  (二)而證人即永成法律事務所員工庚○○到庭結證稱：伊自82年
    起至今均在永成法律事務所擔任助理，伊之工作地點原先是
    在（台北市○○○路○段）142 號2 樓（即上開戶籍址對門
    ），88年間永成法律事務所4 位合夥律師拆夥，拆為2 位、
    2 位，2 位留在142 號2 樓（即上開戶籍址對門），2 位搬
    到142-1 號2 樓（即上開戶籍址），伊因配屬律師搬至142-
    1號2樓，而隨同搬至142-1號2樓繼續工作，伊所屬142-1號2
    樓沿用「永成法律事務所」之名稱，142號2樓則用「永鑫法
    律事務所」；搬過來時，142-1號2樓只有伊一位助理，後來
    有請一位王姓工讀生，兩人分擔收發信、打狀紙、接電話及
    其他打雜工作；伊並未幫他人代收掛號郵件，因是律師事務
    所，有些文件牽涉不變期間，故不幫他人代收，伊有跟王姓
    工讀生說不能代收掛號郵件；（法官：提示上開強制執行事
    件卷送達證書，有哪些是你經手處理的？）上開送達證書都
    不是伊處理的，如果伊處理的，上面會蓋伊之小章，「王慕
    君」即伊前所述之王姓工讀生；因為是大宗郵件，郵差是一
    綑一綑綁好，伊等會將戳章交給郵差幫伊等蓋，回到律師事
    務所後，如果發現有不是律師事務所之相關文件，隔天會還
    給郵差，伊退還給郵差，郵差不會給收據，所以看不出來；
    4 件未簽收退回之執行通知，應該是郵件少時當場退回的；
    其他3 件伊並沒有收掛號，所以也不會交給戊○○等語綦詳
    （本院卷第103-106 頁）。以該證人與上訴人間並無法律或
    經濟上之利害關係，且所言尚無違反事理或常情之處，應屬
    可採；而由其前揭所述，足認上開強制執行事件之執行文書
    ，於黃安心生前並未合法送達於黃安心，且於黃安心死後，
    亦均未抵達上訴人所得知悉或管領之範圍。從而，被上訴人
    主張其對黃安心續行前揭強制執行程序時，上訴人應已知悉
    本件債務云云，自無可採。
  (三)其次，證人庚○○另證稱：88年之前，142-1 號2 樓是北之
    特公司在使用，一出電梯就掛有招牌，平時蠻多人出入，北
    之特公司搬走後，伊等進去看，裡面只有OA隔間，看起來像
    是辦公室；北之特公司搬走後大約半年，永成法律事務所搬
    進去等語明確（本院卷第103-104 頁、第105 頁背面、第10
    6 頁）。由其所述上情，足徵前揭戶籍址係供作辦公空間，
    並無人住居在內，且88年後已變更由永成法律事務所使用，
    堪認上訴人所稱戊○○、黃巧齡與黃安心並未同住於該址，
    尚非子虛。再者，證人即財團法人台北關渡宮（下稱關渡宮
    ）工務課組長己○○亦到庭證述：伊自70幾年迄今約20餘年
    均在關渡宮任職，關渡宮之員工伊大部分都認識，78年至86
    年間黃安心有在關渡宮上班，負責在關渡宮的山裡養孔雀等
    動物，並住在放飼料的地方，後來因好喝酒被解僱，解僱後
    曾在大度路、關渡捷運站附近等處租屋，一開始是自己居住
    ，後來與女友同居等語（本院卷第78-80 頁）。而黃安心自
    78年10月1 日起至86年7 月7 日止自關渡宮受領薪資，並由
    關渡宮為其投保勞工保險，亦有關渡宮回覆本院之98年11月
    23日關董正字第098032號函及上訴人提出之勞工保險被保險
    人投保資料表附卷可稽（本院卷第100 、83頁），由是足佐
    己○○所稱黃安心受僱於關渡宮擔任飼養動物之工作，並自
    78年至86年間住在放置飼料處等情，應屬真實。基上，益見
    戊○○、丙○○之女黃巧齡雖與黃安心同一戶籍，惟實際上
    並無同住等情，確屬信而有徵。
  (四)被上訴人雖稱上訴人戊○○曾於89年間向台北市國稅局申請
    黃安心遺產稅免稅證明書，該免稅證明書遺產明細表內登載
    有「高雄市○○○鎮里○○街35號4 樓」房屋、泰極有限公
    司投資價額100,000 元等2 筆財產，而上開房屋即為前揭強
    制執行事件之執行標的，足徵上訴人應知悉本債務，另戊○
    ○現仍為泰極公司之負責人，亦可見上訴人與黃安心早有共
    財之事實等語，並提出遺產稅免稅證明書（存根）影本、公
    司基本資料查詢明細表（本院卷第54、57頁）為證。惟戊○
    ○係於89年4 月27日申報黃安心之遺產，並於同年8 月7 日
    獲核發上開免稅證明，此觀諸該證明書甚明，職是，該證明
    書內登載有上開房屋乙節，並不足以證明上訴人於黃安心88
    年10月22日死亡時即知悉本件債務存在；遑論上開強制執行
    事件之相關執行文書，實際上從未抵達於黃安心或戊○○得
    管領、知悉之範圍，業如前述。又依上開公司基本資料查詢
    明細表所示，戊○○固為泰極有限公司之負責人，惟公司負
    責人與公司係不同之法律上主體，故黃安心投資泰極有限公
    司100,000 元，並無從認與戊○○個人相干，何況單一之投
    資行為亦不等同於財產之共有、共用，亦不能因此推測上訴
    人已知悉本件債務存在。是被上訴人前揭主張，均顯無可取
    。
  (五)綜上以觀，戊○○雖與黃安心同一戶籍，惟實際上至少自78
    年間起至黃安心死亡時止，均未與之同住，而丙○○與黃安
    心更非同一戶籍，丙○○之女兒黃巧齡雖與黃安心同一戶籍
    ，實際上亦未與黃安心同住，且戊○○、丙○○均無與黃安
    心共有、共用財產之事實。又被上訴人雖於黃安心生前即對
    黃安心繼承自黃明和之財產為強制執行，惟相關之拍賣公告
    、執行通知甚或拍賣價金分配表，於黃安心生前均未送達於
    黃安心，其死亡後亦未抵達上訴人得以知悉或管領之範圍。
    至上訴人與黃安心基於親誼而互有往來，固屬情理之常，惟
    黃安心對被上訴人就其繼承自黃明和之財產為強制執行，就
    各項執行文書並未受合法送達，業如前述，以黃安心本身已
    不知本件債務之存在，上訴人又如何能自黃安心處獲悉此一
    負債情事，是上訴人自無可受歸責之事由。又本件債務係黃
    明和所積欠，因黃明和死亡而由黃安心等繼承，復因黃安心
    死亡而再轉由上訴人繼承，上訴人並未因黃明和向被上訴人
    之借貸而獲得利益，如令其等負擔本件債務，確有顯失於公
    平。據上，堪認上訴人主張其等因未與黃安心同居共財，且
    無可受歸責之事由，致其等於黃安心死亡時，不知本件債務
    之存在，而未限定或拋棄繼承，由其等繼續履行繼承而來之
    本件債務，顯失於公平，而得適用98年6 月10日公布修正施
    行之民法繼承編施行法第1 條之3 第4 項規定，係屬可採。
    從而，上訴人僅於繼承黃安心遺產之範圍內就本件債務負清
    償之責。至黃安心有無遺產可資繼承，係屬強制執行之問題
    ，本院毋庸審究，併此敘明。
七、被上訴人之違約金請求權關於超過起訴前5 年部分，是否罹
    於消滅時效？
    按違約金之約定，為賠償給付遲延所生之損害，於債務人給
    付遲延時，債權人始得請求，既非定期給付之債務，與民法
    第126條所規定之性質不同，其時效為15年而非5年。而被上
    訴人係於98年6 月19日於原審起訴請求上訴人就本件債務本
    金餘額1,995,262 元，給付自89年11月19日起算之違約金，
    揆諸前揭說明，被上訴人之上開違約金請求權，尚未罹於15
    年之消滅時效。是上訴人主張被上訴人請求之違約金關於超
    過起訴前5 年部分已罹於消滅時效，顯無足取。
八、綜合前述，被上訴人本於消費借貸及繼承法律關係，請求上
    訴人給付如附表一所示本金、利息（已於本院減縮自93年6
    月20日起算）及違約金，於上訴人繼承訴外人黃安心遺產之
    範圍內，為有理由，應予准許。逾此所為請求，為無理由，
    應予駁回。上訴人陳明願供擔保請准宣告免為假執行，就上
    開應准許部分，核無不合，爰酌定相當擔保金額准許之；就
    上開不應准許部分，其免為假執行之聲請則失所依附，應予
    駁回。原審就超過上開應准許部分，為上訴人敗訴之判決，
    並為假執行之宣告，自有未洽。上訴意旨就此部分指摘原判
    決不當，求予廢棄改判，為有理由。至於上開應准許部分，
    原審判命上訴人給付，並為假執行之宣告，核無違誤，上訴
    意旨，就此部分指摘原判決不當，求予廢棄，為無理由，應
    駁回其上訴。
九、兩造其餘攻擊防禦方法，無礙本件勝負之判斷，爰不一一論
    敘，附此敘明。
十、據上論結，本件上訴為一部有理由，一部無理由，依民事訴
    訟法第450條、第449條第1項、第79條，判決如主文。
中    華    民    國    99    年    4     月    14    日
                            民事第三庭
                                審判長法官  張國彬
                                法      官  鄭月霞
                                法      官  甯  馨
以上正本證明與原本無異。
如對本判決上訴，須於判決送達後20日內向本院提出上訴狀，其
未表明上訴理由者，應於上訴後20日內向本院提出上訴理由書（
均須按他造當事人之人數附繕本）。上訴時應提出委任律師或具
有律師資格之人之委任狀，並依附註條文規定辦理。
中    華    民    國    99    年    4     月    14    日
                                書  記  官  施耀程
附註：
民事訴訟法第466 條之1 ：
對於第二審判決上訴，上訴人應委任律師為訴訟代理人，但上訴
人或其法定代理人具有律師資格者，不在此限。
上訴人之配偶、三親等內之血親、二親等內之姻親，或上訴人為
法人、中央或地方機關時，其所屬專任人員具有律師資格並經法
院認適當者，亦得為第三審訴訟代理人。
第1 項但書及第2 項情形，應於提起上訴或委任時釋明之。
┌──────────────────────────────────────────────────┐
│附表一：97年度上字第176號借款本金、利息及違約金                                                     │
├──┬──────┬─────┬──────┬────────┬──────────────┬───┤
│編號│應給付金額  │利息起算日│利      率  │違約金起算日    │違約金計算方式              │ 備 考│
├──┼──────┼─────┼──────┼────────┼──────────────┼───┤
│001 │1,995,262元 │88.11.19  │年息9.8%    │88.11.19        │按左開利率20%計算           │      │
└──┴──────┴─────┴──────┴────────┴──────────────┴───┘
┌──────────────────────────────────────────────────┐
│附表二：97年度上字第176號借款明細                                                                   │
├──┬──────┬─────┬─────┬─────┬───────┬────────┬─────┤
│編號│借  款  人  │連帶保證人│借款金額  │借款期間  │約定利息      │約定違約金      │最後繳息日│
├──┼──────┼─────┼─────┼─────┼───────┼────────┼─────┤
│001 │黃明和      │無        │2,280,000 │83.03.10～│按被上訴人基本│逾期清償在6 個月│83.09.09  │
│    │翁淑鑾      │          │元        │103.03.10 │放款利率加7.8 │以內，按左列利率│          │
│    │            │          │          │分240 期平│碼（每碼0.25% │10% ，逾期清償在│          │
│    │            │          │          │均攤還本息│）即年息1.95% │6 個月以上，其超│          │
│    │            │          │          │          │機動計算（本件│過6 個月部分，按│          │
│    │            │          │          │          │違約時依年息9.│左列利率20% 計算│          │
│    │            │          │          │          │8%計息）      │                │          │
└──┴──────┴─────┴─────┴─────┴───────┴────────┴─────┘

司法院資訊處製作；財團法人民間司法改革基金會備份。
